臺灣高雄地方法院刑事判決　　　　　　　　　　　　九十一年度訴字第二一七二號
　　公　訴　人　臺灣高雄地方法院檢察署檢察官
　　被　　　告　甲○○
右列被告因違反商業會計法等案件，經檢察官提起公訴（八十九年度偵字第二七五六
一號），本院判決如左：
    主  文
甲○○行使偽造私文書，足以生損害於公眾及他人，處有期徒刑陸月，如易科罰金，
以參佰元折算壹日；偽造之「丙○○」及「乙○○」印章各壹枚及祥勝企業行八十八
年度工資表上偽造之「丙○○」及「乙○○」印文各拾貳枚，均沒收。又商業登記法
規定之商業負責人，為納稅義務人之負責人，以不正當方法逃漏稅捐，處有期徒刑伍
月，如易科罰金，以參佰元折算壹日。應執行有期徒刑拾月，如易科罰金，以參佰元
折算壹日；偽造之「丙○○」及「乙○○」印章各壹枚及祥勝企業行八十八年度工資
表上偽造之「丙○○」及「乙○○」印文各拾貳枚，均沒收。
    事  實
一、甲○○於民國八十四年間因違反稅捐稽徵法案件，經本院判處有期徒刑五月，緩
    刑三年，於八十九年間又因違反稅捐稽徵法案件，經本院判處有期徒刑六月，於
    九十年十月二十五日易科罰金執行完畢（均未構成累犯）。
二、甲○○係高雄市楠梓區○○○路二七九巷二二弄四號之四祥勝企業行之負責人，
    且為「從事業務之人」及商業會計法所稱「商業負責人」，為從事業務之人。詎
    甲○○為逃漏稅捐，竟於八十八年間辦理八十八年度薪資所得結算申報時，先利
    用不知情之不詳姓名之成年人偽造「乙○○」、「丙○○」之印章後，接續蓋用
    在祥勝企業行之八十八年之工資表上，而偽造丙○○與乙○○分別在祥勝企業行
    請領八十八年一月至十二月份薪資各十二萬元之工資表私文書，後並將上開偽造
    之工資表私文書持交予不知情之不詳姓名會計師，而行使偽造之私文書，並利用
    不知情之會計師將不實記載丙○○與乙○○薪資所得分別為十二萬元製作於八十
    八年度各類所得扣繳暨免扣繳憑單（下稱扣繳憑單）上，而登載業務上不實之文
    書，繼而將該不實登載之扣繳憑單寄送予丙○○與乙○○，而行使業務上登載不
    實文書，均足以生損害於丙○○與乙○○及稅捐稽機關對稅捐稽徵之正確性。又
    在祥勝企業行業務上製作之中華民國八十八年度營利事業所得稅結算申報書（以
    下簡稱結算申報書）損益科目「薪資支出欄」虛增薪資二十四萬元之不正當方法
    ，於辦理上開年度營利事業所得稅申報時，將該結算申報書交付財政部高雄市國
    稅局申報營利事業所得稅，藉此詐術逃漏營利事業所得稅共六萬元（十二萬元乘
    以百分之二十五乘以二等於六萬元）。嗣經丙○○與甲○○向財政部高雄市國稅
    局檢舉，始悉上情。
二、案經乙○○、丙○○告發由財政部高雄市國稅局函送臺灣高雄地方法院檢察署檢
    察官偵查起訴。
    理  由
一、右揭事實，業據被告甲○○於本院審理中坦承不諱，核與證人丙○○於本院審理
    中具結證稱：八十二年間曾在被告經營之祥勝企業行工作過，並領取薪資一萬元
    ，也曾交付身分證影本供被告報稅，但在八十八年間未曾受僱於被告，也未曾領
    薪等語（見本院審理筆錄），及證人乙○○於偵查中具結證稱：八十八年間未曾
    受僱於被告等語（見偵查卷第四十三頁），大致相符，並有財政部高雄市國稅局
    九十年四月二十三日財高國稅法字第九○○二○一八○號、九十年六月十五日財
    高國稅法字第九○○三○七一四號函文、丙○○及乙○○之薪資扣繳憑單及勝祥
    企業行八十八年度結算申報書各一紙附卷可稽。本件事證明確，被告犯行堪以認
    定。
二、按各類所得扣繳暨免扣繳憑單，是由扣繳義務人依所得稅法第八十八條規定，就
    規定之扣繳率或扣繳辦法扣取稅單所製作之單據，為業務上製作之文書，而商業
    會計法第十五條所稱之商業會計憑證，係指原始憑證及記帳憑證；記帳憑證是指
    收入傳票、支出傳票、轉帳傳票；原始憑證指(1)外來憑證：係自商業本身以外之
    人所取得，(2)對外憑證：係給與其商業本身以外之人者，而此對外憑證，必須係
    證明事實之經過，而為造具記帳憑證所根據之憑證；此在商業會計法第十五條、
    第十六條、第十七條規定甚明，故扣繳憑單，並非上述記帳憑證，亦非造具記帳
    憑證所根據之憑證，應無商業會計法第七十一條所謂填製不實會計憑證問題（最
    高法院九十年度台上字第七四四四號參照），合先敘明。
三、查被告偽造丙○○與甲○○於八十八年間向祥勝企業行各領取十二萬元之工資表
    ，並持交予不知情之會計師之犯行，係犯刑法第二百十六條、第二百十條之行使
    偽造私文書罪。其利用不知情之人偽造「丙○○」與「乙○○」之印章為間接正
    犯。其偽造工資表私文書之低度行為，為其行使行為所吸收，而其偽造「丙○○
    」、「乙○○」之印章後，復蓋用於工資表上之行為，則為其偽造工資表之階段
    行為，均不另論罪。被告以一行為同時偽造丙○○與乙○○之工資表，為同種想
    像競合犯，應從一重處罰。又查被告利用不知情之會計師據上開偽造之工資表私
    文書登載不實之扣繳憑單及行使，所為係犯刑法第二百十六條、第二百十五條之
    行使業務上登載不實文書罪，公訴人認被告此部分行為同時觸犯特別法即商業會
    計法第七十一條第一款之填製不實會計憑證罪，尚有誤會。被告利用不知情之會
    計師持其業務上登載不實之扣繳憑單，而向稅捐單位報稅而行使之，應論以間接
    正犯；又公司行號向稅捐稽徵機關申報營利事業所得稅，係履行其公法上納稅之
    義務，並非業務上之行為，是被告填載營利事業所得結算申報書向財政部高雄市
    國稅局申報，縱有不實，就此部分已不再成立業務上登載不實文書罪，併此敘明
    。被告從事業務之人，明知為不實之事項，而一次登載於其業務上作成之文書，
    為同種想像競合犯，應從一重處罰。又被告從事業務之人，明知為不實之事項，
    而登載於其業務上作成之文書，復持以行使，前述業務上登載不實之低度行為，
    為一高度之行使行為所吸收，不另論業務上文書登載不實罪。而被告行使偽造私
    文書罪與行使業務登載不實罪間，有方法結果之牽連關係，為牽連犯，應從一重
    行使偽造私文書罪論處，公訴人就被告行使偽造私文書之事實雖未起訴，然該部
    分事實與已起訴之犯罪事實既有牽連犯之裁判上一罪關係，應為起訴效力所及，
    本院自應併與審究，且此部份為犯罪事實之擴張，本院無須變更起訴法條，併此
    敘明。另被告係納稅義務人祥勝企業行之負責人，祥勝企業行以詐術逃漏稅捐，
    被告應依稅捐稽徵法第四十七條第一款、第四十一條詐術逃漏稅捐罪處罰。再稅
    捐稽徵法第四十七條第一款之規定係將納稅義務人之公司負責人或商業登記法規
    定之商業負責人之責任，基於刑事政策之考慮，於其應處徒刑範圍內，轉嫁於公
    司之負責人或商業登記法規定之商業負責人，故此情形而受罰之公司負責人或商
    業登記法規定之商業負責人，乃屬於「代罰」之性質，其並非逃漏稅捐之納稅義
    務人，而刑法第五十五條所謂之牽連犯，必須二個以上之行為有方法與結果之關
    係，始足構成，亦即必須以犯一罪之方法行為犯他罪，或以犯一罪之結果行為犯
    他罪，方得成立牽連關係，公司負責人或商業登記法規定之商業負責人既非逃漏
    稅捐之納稅義務人，其僅係代罰而已，公司或商業登記法以不正當方法逃漏稅捐
    ，縱由該公司或商業登記法負責人或其他有權代表公司之自然人代表公司為之，
    究非屬於公司或商業登記法規定之商業負責人本身之犯罪行為，自與該公司負責
    人或商業登記法規定之商業負責人之其他犯罪行為間，無方法結果之牽連關係可
    言（最高法院八十五年度台上字第六０六五號判決參照）。是被告所犯上開商業
    負責人詐術逃漏稅捐罪及行使業務登載不實文書罪間，犯意各別，行為互殊，應
    分論併罰，公訴人認屬牽連犯關係，尚有未當。爰審酌被告前有違反稅捐稽徵法
    等前科，此有臺灣高等法院被告全國前案紀錄表在卷可參，素行非佳，屢以非法
    手段影響國家賦稅之公平性，並未與被害人丙○○與甲○○達成和解，惟念犯後
    坦承犯行，所逃漏之稅額金額尚非鉅大等一切情狀，分別量處如主文所示之刑。
    復按刑法第四十一條業於九十年一月十日修正公布，同年月十二日生效，修正後
    刑法第四十一條第一項前段規定「犯最重本刑為五年以下有期徒刑以下之刑之罪
    ，而受六個月以下有期徒刑或拘役之宣告，因身體、教育、職業、家庭之關係或
    其他正當事由，執行顯有困難者，得以一元以上三元以下折算一日，易科罰金。
    」，與修正前刑法第四十一條規定「犯最重本刑為三年以下有期徒刑以下之刑之
    罪，而受六個月以下有期徒刑或拘役之宣告，因身體、教育、職業、家庭之關係
    ，執行顯有困難者，得以一元以上三元以下折算一日，易科罰金。」不同。比較
    新舊法結果，以新法較有利於行為人，故依刑法第二條第一項前段規定，本件自
    應適用裁判時之法律即修正後刑法第四十一條第一項前段之規定，諭知易科罰金
    之折算標準。至偽造之「丙○○」及「乙○○」印章各一枚及勝祥企業行八十八
    年度工資表上偽造之「丙○○」及「乙○○」印文各十二枚，均應依刑法第二百
    十九條之規定沒收。
據上論結，應依刑事訴訟法第二百九十九條第一項前段、稅捐稽徵法第四十七條第一
款、第四十一條，刑法第二條第一項前段、第十一條前段、第二百十六條、第二百十
條、第二百十五條、修正後第四十一條第一項、第五十五條、第五十一條第五款、第
二百十九條，罰金罰鍰提高標準條例第一條前段、第二條規定，判決如主文。
中      華      民      國    九十一    年      十      月     十七    日
                              臺灣高雄地方法院刑事第四庭
                                  法  官    廖純卿
右正本證明與原本無異。
如不服本判決，應於判決送達後十日內，向本院提出上訴狀。
                                  書記官    劉企萍
中     華      民      國    九十一     年      十      月   二十二     日
附錄本判決論罪科刑法條：
稅捐稽徵法第四十七條第一款：
本法關於納稅義務人、扣繳義務人及代徵人應處徒刑之規定，於左列之人適用之：
一、公司法規定之公司負責人。
二、民法或其他法律規定對外代表法人之董事或理事。
三、商業登記法規定之商業負責人。
四、其他非法人團體之代表人或管理人。
稅捐稽徵法第四十一條
納稅義務人以詐術或其他不正當方法逃漏稅捐者，處五年以下有期徒刑、拘役或科或
併科新臺幣六萬元以下罰金。
刑法第二百十六條
行使第二百十條至第二百十五條之文書者，依偽造、變造文書或登載不實事項或使登
載不實事項之規定處斷。
刑法第二百十五條
從事業務之人，明知為不實之事項，而登載於其業務上作成之文書，足以生損害於公
眾或他人者，處三年以下有期徒刑、拘役或五百元以下罰金。
                                                        Ｆ
